【裁判字號】    89,上易,11
【裁判日期】    890315
【裁判案由】    詐欺等
【裁判全文】
臺灣高等法院刑事判決                              八十九年度上易字第一一號
    上  訴  人  臺灣桃園地方法院檢察署檢察官
    被      告  戊○○
右上訴人因被告詐欺等案件，不服臺灣桃園地方法院八十七年度易字第三一六九號，
中華民國八十八年十一月四日第一審判決（起訴案號：臺灣桃園地方法院檢察署八十
七年度偵字第一０六三一號）提起上訴，本院判決如左：
    主  文
上訴駁回。
    理  由
一、本件公訴意旨略以：被告戊○○意圖為自己不法之所有，先於民國八十七年六月
    間在友人即告訴人甲○○桃園縣中壢市○○街二五巷二號三樓住處竊取告訴人對
    案外人林木惟（已歿）新臺幣（下同）十五萬五千元借款債權之債權憑證，復於
    同年六月二十六日持向林木惟及證人即林木惟之父丙○○收取六萬元，迨同年七
    月七日中午，又持假鑽戒一顆及虛偽鑑定書一紙前往上址告訴人住處，以亟需用
    款為由，以四萬元之代價向告訴人兜售，告訴人誤信以為真，欲予以購買，但因
    身上僅剩四千元，乃將四千元出借被告而以假鑽戒作抵，言明兩天內歸還，嗣後
    事隔一週，告訴人見被告一直未歸還借款，即持該鑽戒託人鑑定始知係膺品而得
    知受騙，因認被告涉有刑法第三百二十條第一項竊盜罪嫌、第三百三十九條第一
    項詐欺罪嫌云云。
二、按犯罪事實應依證據認定之，無證據不得推定其犯罪事實，又不能證明被告犯罪
    者，應諭知無罪之判決，刑事訴訟法第一百五十四條、第三百零一條第一項定有
    明文。所謂認定犯罪事實之證據，係指足以認定被告確有犯罪行為之積極證據而
    言，該項證據自須適合於被告犯罪事實認定，始得採為斷罪資料。又苟未能發現
    相當證據，或證據不足以證明，自不能以推測或擬制之方法，以為裁判基礎，亦
    分別有最高法院二十九年度上字第三一０五號及同院四十年度台上字第八六號判
    例意旨可資參照。
三、本件訊據被告戊○○承認持告訴人甲○○對案外人林木惟之十五萬五千元借款之
    法院債權憑證前去向林木惟催討，並先後自林木惟、證人丙○○收取二萬元、一
    萬五千元，嗣亦在告訴人租住處將所購得之鑽戒交予告訴人等情不諱，然否認有
    右述竊盜、詐欺犯行，辯稱「：八十六年十、十一月間甲○○在中壢市他的店拿
    三張債權憑證及一張本票給我，要我幫他收錢，該三張債權憑證分別交給林木惟
    、乙○○、己○○，本票是丁○開的，事後還給甲○○，五個月後林木惟才拿二
    萬元給我，六月丙○○拿一萬五千元給我，我欠甲○○四千元，拿原買給母親之
    鑽戒抵給甲○○：」等詞，經查本件公訴人認被告涉有前開竊盜、詐欺犯行係以
    告訴人之指訴及被告經收之本票及收據影本各一張為據，固非無見，惟查被告於
    本院調查、審理始終否認前開竊盜犯行，均辯稱持向林木惟催討借款之法院債權
    憑證係告訴人委託其前往催討而交付予伊，證人丙○○於八十八年一月五日原審
    調查時亦證述其子林木惟確曾交付款項予被告（見原審卷第五二頁），於本院訊
    問時亦稱：「我第一次交給我兒子二萬元，我兒子交給被告，被告有寫收據，那
    後來我交給我兒子一萬五千元，他交給誰我不知道，此部分沒寫收據。六月時被
    告來向我收一萬五千元，有寫收據給我。」（見本院八十九年一月二十五日訊問
    筆錄）。雖告訴人否認上情，然告訴人於八十八年九月十四日本院調查時則稱其
    係於八十七年六月間發現對林木惟之十五萬五千元之法院債權憑證失竊，上開法
    院債權憑證其放置在中壢市○○街二五巷二號三樓住處房間抽屜內，因其每天均
    會查看抽屜，抽屜內文件，財物不見當然會知道等詞，且稱僅上開債權憑證失竊
    ，並無其他財物失竊（見原審卷第一０六頁），嗣於八十八年十月二十一日原審
    調查時則又稱八十七年六月底其持林木惟簽發之本票前去向林木惟之父親丙○○
    催討借款，經丙○○告知及交付被告所簽發之收據影本一紙始知悉該法院債權憑
    證為被告竊取等語（見原審卷第一一四頁），告訴人就發現上開法院債權憑證失
    竊時間及如何發現等情先後指述完全不一致。且查告訴人亦指稱被告嗣於八十七
    年七月七日中午又持假鑽前往其租住處兜售向其詐騙四萬元，被告果竊取上開告
    訴人對林木惟之法院債權憑證持向林木惟、丙○○催討借款，衡諸常情告訴人應
    會向被告質問該事並催討被告已收受之款項，而非再出借四千元予被告，乃告訴
    人竟又出借被告四千元，顯有違常情，是被告是否確有告訴人所指訴之竊取其對
    林木惟之法院債權憑證而持向林木惟催討借款之犯行即有疑異，末查被告亦始終
    否認交付予告訴人之鑽戒，係持向告訴人兜售，且告訴人所指訴被告持向其兜售
    詐騙金錢之假鑽經其二人一同前往銷售同種款式飾品之商店鑑價結果，該飾品係
    屬再生鑽，市價確有四千元，此為被告及告訴人陳明在卷（見原審卷第六九頁）
    ，被告果有告訴人所指訴之持假鑽向其詐騙錢財之詐欺犯行，衡諸常情，被告鮮
    會將價值高於所取得之四千元款項之飾品交予告訴人，是被告辯稱係向告訴人借
    款而質押予告訴人之詞堪可採信。告訴人雖謂被告提出鑑定書佯稱該鑽戒為真鑽
    ，並提出鑑定保証書一紙以佐其說，然此為被告堅決否認，辯稱該紙保証書與本
    案無涉。查卷附鑑定保證書係登載「：品名：義大利Ｋ金項鍊，重量（規格）：
    Ａ，小鑽：八○分：」（見原審卷第一０九頁），顯非鑽戒，是被告所辯，尚非
    無據。被告此部分所為，主觀上無不法所有之意圖，客觀上亦非屬施用詐術而使
    人陷於錯誤交付財物之行為，自不得以詐欺罪相繩。從而，既無證據足以證明被
    告有竊盜、詐欺犯行，復未查得任何證據足以證明被告涉有公訴人指述之犯罪事
    實，殊難僅憑告訴人之片面指訴而入被告於罪，原審因而為被告無罪之諭知，並
    無違誤。公訴人上訴以被告辯詞前後不一，仍有竊盜、詐欺罪嫌，指摘原判決不
    當，為無理由，應予駁回。至被告受告訴人委託前向林木惟收取借款後迄未交付
    予告訴人是否涉及侵占罪，另行移請檢察官偵辦，併此敘明。
據上論斷，應依刑事訴訟法第三百六十八條，判決如主文。
本案經檢察官郭弘佑到庭執行職務。
中     華     民     國    八十九   年       三       月      十五      日
                             臺灣高等法院刑事第十三庭
                                 審判長法  官  常  尚  信
                                       法  官  周  占  春
                                       法  官  盧  彥  如
右正本證明與原本無異。
不得上訴。
                                       書記官  蘇  文  正
中     華     民     國    八十九   年       三       月     二十一     日


司法院資訊處製作；財團法人民間司法改革基金會備份。
